最高法院刑事判決　　　　　　　　　　　　　　　　九十一年度台上字第三九七號
　　上　訴　人　台灣高等法院台南分院檢察署檢察官
　　被　　　告　甲○○
右上訴人因被告殺人未遂案件，不服台灣高等法院台南分院中華民國九十年七月二十
三日第二審更審判決（八十九年度上更(一)字第五八八號，起訴案號：台灣嘉義地方法
院檢察署八十七年度偵字第六三九八號），提起上訴，本院判決如左：
    主  文
原判決關於殺人未遂部分撤銷，發回台灣高等法院台南分院。
    理  由
本件原判決以公訴意旨略以：被告甲○○於民國八十七年四月九日晚上十時許，在嘉
義市○○路「牙祭泡沫紅茶店」前，因不滿被害人簡明廉與其友人葉水山談論債務時
口氣不佳，竟基於殺人之犯意，持具有殺傷力之德製八厘米改造金屬模型手槍（以下
稱模型手槍）槍托毆擊被害人頭部右側一下，並於被害人駕駛自小客車逃逸時，被告
又持該模型手槍朝該車射擊三槍，分別擊中該車右側車門、右側玻璃窗、後車頂，惟
幸未擊中被害人。迄八十七年六月二十三日為警查獲，並在嘉義縣太保市埤鄉里埤麻
腳公墓起出該模型手槍。案經被害人訴由嘉義縣警察局中埔分局報告偵辦，因認被告
涉犯刑法第二百七十一條第二項、第一項之殺人未遂罪嫌及第三百五十四條之毀損罪
嫌。惟經審理結果不能證明被告犯罪，因而撤銷第一審關於論處被告殺人未遂罪刑部
分之判決，改判諭知被告該部分無罪，固非無見。
惟查：(一)、已受請求之事項未予判決者，其判決當然為違背法令，刑事訴訟法第三百
七十九條第十二款定有明文。又法院之審判，固應以起訴之犯罪事實為範圍，然法院
於不妨害事實同一之範圍內，既於被告防禦權行使無妨礙，自亦仍得自由認定事實，
適用法律，而變更檢察官之起訴法條，庶維訴訟經濟原則，復無損被告之權益保障。
故事實審法院依調查結果所認定之被告犯罪事實，縱與檢察官起訴之事實並非全然一
致，惟如其基本社會事實相同，法院即應在不妨害事實同一之範圍內，變更起訴法條
而為有罪之判決，不得以不能證明被告有檢察官起訴之犯罪事實，而逕予諭知無罪。
本件檢察官除起訴被告基於殺人之犯意，於被害人駕駛自小客車離去時，持模型手槍
對被害人所駕駛之自小客車射擊三槍外，並指被告曾先以該模型手槍槍托毆擊被害人
頭部右側一下，上情並據被害人提出告訴等情。被告迄原審審理中仍先後多次具狀自
承：伊曾以槍托毆擊被害人頭部一下（原審法院上訴卷第一九六頁、原審卷第一○八
頁、第一六六頁背面）；且原判決理由欄就上開事實亦為相同之說明（原判決第三頁
第七至十行）。而被害人於警訊中指稱：伊頭部右側受傷（詳診斷書），伊對被告上
開犯行提出告訴等情明確（警卷第四頁背面至第五頁）。縱檢察官指被告持模型手槍
對被害人所駕駛之自小客車射擊三槍涉犯殺人未遂罪嫌部分，係屬不能證明，然檢察
官另指被告以模型手槍槍托毆擊被害人頭部右側一下部分，被害人之頭部是否因而受
傷？被告以槍托毆擊被害人之行為是否屬殺人未遂之範疇？抑或被告該部分所為與傷
害罪等之構成要件相當？苟被告該部分所為與傷害罪等之構成要件相當，而被害人又
已提出告訴，即應予論斷究明。原判決就公訴意旨所指被告持模型手槍射擊被害人所
駕駛之自小客車三槍部分，論斷說明不能證明被告有該部分之犯行，惟對上述部分未
併予審酌說明，非無可議，其審理猶有未盡。(二)、審理事實之法院對於被告有利及不
利之證據，應一律注意，詳為調查，綜合全案證據資料，本於經驗法則以定其取捨，
並將取捨證據及得心證之理由於判決內詳為說明。如有應調查之證據未予調查，率行
判決，其判決當然為違背法令。原判決論斷不能證明被告有持前開模型槍對被害人所
駕駛之自小客車射擊三槍之犯行，係以不能證明被告於警訊及偵查中之自白屬實，且
被告辯稱：葉水山、嘉義縣警察局中埔分局刑事組長蔡丁順，曾與被告於事前講好條
件，始由被告帶警前往取出槍枝等語，足以採信等情（原判決第九頁第十二至十六行
），為其主要論據之一。然被告除於警訊及偵查中為不利於己之自白外，並(1)、於第
一審審理中供稱：於八十七年六月二十三日，被警查獲後帶至嘉義縣太保市埤鄉里埤
麻腳公墓起出含彈匣之手槍一枝，八十七年四月九日晚上十時許，在嘉義市○○路「
牙祭泡沫紅茶店」，有以槍托打被害人頭部，葉水山身上也帶一把槍等語（第一審卷
第三十四頁、第三十五頁）；且於第一審法院提示扣案之手槍訊以：「你寄藏的是扣
案這把槍否？」，答稱：「是」等情（第一審卷第七十四頁）。(2)、於原審更審前自
行具狀陳稱：在往嘉義途中，葉水山從袋中取出二把手槍，將一支德製八厘米手槍拿
給伊，另支黑星手槍則放在其自己腰間，……………，伊隨即拔出腰間八厘米手槍朝
簡明廉左臉輕打一下等情（原審法院上訴卷第四十一至四十二頁）；於原審更審前審
判長提示扣案之模型手槍並訊問被告：「扣案這把槍是否葉水山交給你？」，被告答
稱：「是的」（原審法院上訴卷第一○八頁）。(3)、於原審供稱：他（即葉水山）拿
一枝槍給伊，一枝他自己攜帶等情（原審卷第五十六頁）。苟被告於法院審理中一再
供承之前開情節屬實，如何得以簡明廉並非明確之供述（原判決第五頁第五至七行、
第九頁第四至九行），據以論斷被告於案發時所持有者係奧地利制式九○手槍，而非
檢察官所指之模型手槍？另證人蔡丁順證稱：扣案之模型手槍是被告提供的，被告帶
伊等去取出這枝槍等語，而被告於同次訊問中供稱：伊在中埔分局借訊時，葉水山也
有在場，他偷偷跟伊說藏槍在（嘉義縣太保市）埤鄉里之墓地，叫伊向警察講，伊在
警局並未說葉水山要伊頂罪等語（原審法院上訴卷第六十頁）。苟蔡丁順及被告所供
述之上情屬實，如何遽予論斷蔡丁順、葉水山曾與被告於事前講好條件？上情與被告
是否有檢察官所指之殺人未遂犯行攸關，自應詳予調查釐清。原審對上情未詳予調查
釐清，復未說明上情何以不足為不利被告認定之理由，其查證未盡且理由欠備，遽行
判決，尚嫌率斷。檢察官上訴意旨指摘原判決關於殺人未遂部分不當，尚非全無理由
，應認該部分仍有撤銷發回更審之原因。又關於前開部分依公訴意旨所載，被告涉犯
之殺人未遂及毀損二罪間，具有牽連犯裁判上一罪之關係，而本院認被告是否有前開
犯行，仍有疑義，尚待調查釐清。從而被告涉犯之前開二罪究應如何為法律上之評價
，既欠明確，無從為法律上之判斷，基於審判不可分原則，被告涉犯毀損部分應併予
撤銷發回。
據上論結，應依刑事訴訟法第三百九十七條、第四百零一條，判決如主文。
中      華      民      國    九十一    年      一      月    二十四    日
                              最高法院刑事第四庭
                                  審判長法官  董  明  霈
                                        法官  林  茂  雄
                                        法官  王  居  財
                                        法官  張  祺  祥
                                        法官  吳  三  龍
      右正本證明與原本無異
                                              書  記  官
中      華      民      國    九十一    年      一      月     三十     日
